【裁判字號】    99,上,41
【裁判日期】    990601
【裁判案由】    返還和解金等
【裁判全文】
臺灣高等法院民事判決                    99年度上字第41號
上  訴  人  戊○○
            丙○○
共      同
訴訟代理人  余德正律師
被  上訴人  丁○○原名張若萍.
訴訟代理人  陳傳中律師
複  代理人  甲○○
            乙○○
            楊博任律師
上列當事人間返還和解金等事件，上訴人對於中華民國98年10月
30日臺灣板橋地方法院98年度訴字第2032號提起上訴，本院於99
年5月18日言詞辯論終結，並為訴之追加，判決如下：
    主  文
上訴及追加之訴均駁回。
第二審及追加之訴訴訟費用由上訴人負擔。
    事實及理由
一、按第二審訴之變更或追加，非經他造同意，不得為之。但民
    事訴訟法第255條第1項第2款至第6款情形，不在此限；同法
    第446條第1項定有明文。本件上訴人於原審請求被上訴人給
    付新台幣（下同）90萬元、10萬5,930元部分，經原審判決
    上訴人敗訴，上訴人聲明不服提起上訴，除請求被上訴人給
    付同額金錢外，並附帶請求遲延利息，核屬訴之追加，且其
    求之基礎事實同一，符合民事訴訟法第255條第1項第2款情
    事，依同法第446條第1項但書規定，應予准許，合先敘明。
二、上訴人主張：上訴人為賠償因妨害家庭致被上訴人所受精神
    上之損失，乃於民國97年8月15日與被上訴人簽立和解契約
    書（下稱系爭和解書），約定上訴人丙○○(下稱丙○○)於
    97年8月18日給付被上訴人新台幣（下同）90萬元。上訴人
    戊○○(以下稱戊○○)給付被上訴人80萬元，其分期給付方
    法為：97年8月20日前給付50萬元，97年9月25日前給付10萬
    元，97年10月25日前給付10萬元，97月11月25日前給付10萬
    元，並由上訴人簽發票號TH0000000，票面金額為50萬元之
    本票乙紙，票號分別為TH0000000號、TH0000000號、TH0000
    000號，票面金額均為10萬元之本票3紙（上4紙本票，以下
    簡稱系爭本票）予被上訴人作為擔保。丙○○已清償完畢；
    而戊○○前於97年8月21日已籌措80萬元，欲一次清償並取
    回其所簽發系爭本票，惟被上訴人竟以丙○○必須同意被上
    訴人所提之離婚條件，始同意戊○○一次清償賠償金，則戊
    ○○已依債之本旨向被上訴人提出給付，遭被上訴人拒絕，
    被上訴人應負受領遲延之責任。嗣戊○○因資力不足，薪資
    遭法院強制執行支付10萬5,930元。詎被上訴人於收到和解
    金後，仍對上訴人提出刑事告訴，經桃園地方法院檢察署（
    以下簡稱桃園地檢署）以98年度偵字第9334號不起訴處分後
    ，猶聲請再議。被上訴人違反系爭和解書第3條不作為義務
    之約定而不能補正，致系爭和解契約已陷於給付不能。爰依
    民法第256條規定解除系爭和解契約，並依民法第259條第1
    款、第2款規定請求：被上訴人應返還戊○○10萬5,930元及
    系爭本票。被上訴人應返還丙○○90萬元。原審判決上訴人
    敗訴，上訴人聲明不服提起上訴。上訴聲明：原判決廢棄。
    被上訴人應給付戊○○10萬5,930元及系爭本票；給付丙○
    ○90萬元。並追加前揭金額自起訴狀繕本送達翌日起至清償
    日止，按週年利率息百分之五計算之利息。
三、被上訴人則以：戊○○明知丙○○為有婦之夫，卻仍於97年
    8月15日晚間9時許，在桃園縣八德市○○路○段1425號大溪
    地汽車賓館309號房為通姦行為，當時上訴人為使被上訴人
    打消告訴念頭，遂當場與被上訴人簽訂系爭和解書。丙○○
    雖已清償被上訴人90萬元，惟戊○○卻反悔拒不支付，被上
    訴人並請求丙○○負共同簽發系爭本票之責任，惟遭丙○○
    拒絕。上訴人拒不依系爭和解書履行，被上訴人乃對上訴人
    提起刑事告訴以維權益。因此，本件係上訴人違約在先，被
    上訴人始提起刑事告訴，被上訴人並無違約等語，資為抗辯
    。答辯聲明：上訴及追加之訴均駁回。
四、兩造不爭執之事實（見本院卷第65頁反面）：
  (一)戊○○與被上訴人於97年8月15日簽立系爭和解書，由戊○
    ○給付被上訴人80萬元，賠償上訴人因妨害家庭致被上訴人
    所受精神上之損失，給付方法為：97年8月20日前給付50萬
    元，97年9月25日前給付10萬元，97年10月25日前給付10萬
    元，97月11月25日前給付10萬元，並由上訴人共同簽發系爭
    本票予被上訴人作為擔保。戊○○目前僅給付被上訴人和解
    金額10萬5,930元。
  (二)丙○○與被上訴人於97年8月15日簽立系爭和解書，約定由
    丙○○於97年8月18日給付被上訴人90萬元，賠償上訴人因
    妨害家庭致被上訴人所受精神上之損失，丙○○已於97年8
    月18日匯款90萬元予被上訴人。
  (三)兩造於系爭和解書第3條約定：「除乙（即丙○○）、丙（
    即戊○○）有違反本和解條件之情形外，甲方（即被上訴人
    ）不得就本案再對乙、丙方提出任何刑事告訴，或為民事上
    損害賠償之請求。」
五、上訴人主張其已依和解契約清償被上訴人，詎被上訴人仍對
    上訴人提出妨害家庭告訴，認被上訴人違反系爭契約第3條
    不作為義務之約定，而有給付不能情事，乃依民法第256條
    規定解除系爭和解契約後，被上訴人應返還已收受之金錢及
    系爭本票云云。惟為被上訴人所否認，並以前揭情詞置辯，
    查：
  (一)按因可歸責於債務人之事由，致給付不能者，債權人得請求
    賠償損害。前項情形，給付一部不能者，若其他部分之履行
    ，於債權人無利益時，債權人得拒絕該部之給付，請求全部
    不履行之損害賠償。債權人於有第226條之情形時，得解除
    其契約。民法第226條、第256條定有明文。
  (二)上訴人主張被上訴人於簽立系爭和解書後，復對上訴人提出
    刑事妨害家庭告訴云云，固為被上訴人所不爭。惟依系爭和
    解書第2條記載：戊○○應於97年8月20日前給付被上訴人50
    萬元，而戊○○僅於97年12月給付3萬3,930元、98年1月至3
    月各給付1萬8,000元，總計10萬5,930元，有戊○○提出薪
    資匯款證明及統計郵件在卷可憑（見原審卷第8頁至第11頁
    ）。是戊○○顯未依系爭協議書之約定如期給付賠償金，則
    依系爭契約第2條第5款約定：「上開給付方式中，如有任何
    一期未獲支付，甲方除得就首揭刑事案件提起刑事告訴外，
    並得向丙方就未獲清償之餘額部分請求一次全部清償」，戊
    ○○顯已喪失期限利益，被上訴人得請求全部清償餘額。詎
    戊○○迄今仍未依約清償。戊○○雖主張稱其欲一次清償並
    取回其所簽發系爭本票，惟被上訴人竟以丙○○必須同意被
    上訴人所提之離婚條件，始同意戊○○一次清償賠償金，則
    戊○○已依債之本旨向被上訴人提出給付，被上訴人受領遲
    延云云，固據提出彰化銀行帳號000000000000號帳戶存摺封
    面暨交易明細表、丙○○與被上訴人父親之通話譯文與錄音
    光碟為證（見本院卷第52頁至第55頁、第87頁至第90頁）。
    但為被上訴人所否認，且依前揭存摺明細僅係戊○○於97年
    8月21日有80萬元存款記錄而已，不能證明戊○○於97年8月
    20日前已提出該80萬元，使被上訴人現實於可得受領之狀態
    ，上訴人以戊○○有前揭80萬元存款，遽謂其已生提出之效
    力云云，尚乏所據。至上訴人另提出丙○○與被上訴人父親
    之通話譯文，既非被上訴人本人與丙○○之通話內容，且細
    譯該錄音譯文，亦僅係丙○○與被上訴人父親就丙○○與被
    上訴人離婚事之談話，雖涉及所謂1次解決之話題，但未見
    有被上訴人拒絕受領80萬元之內容，是上訴人主張被上訴人
    拒絕1次受領戊○○80萬元云云，已非無疑。況縱使被上訴
    人有上訴人所稱拒絕受領者，戊○○亦須以準備提出情事，
    通知被上訴人以代提出，惟上訴人就此亦未能提出曾通知被
    上訴人之證據以明其實，上訴人主張被上訴人受領遲延云云
    ，殊無足取。再者，被上訴人受領遲延者，僅使戊○○之責
    任減輕，戊○○所負債務並不因此而消滅。因此戊○○自可
    於債權人受領遲延時，以提存方法以消滅其所負賠償債務，
    詎戊○○不圖此舉，遽以存摺有80萬元存款為由，遽以解免
    其所負違約責任，殊無足取。
  (三)至丙○○固已依和解契約給付被上訴人90萬元，此為兩造所
    不爭，惟細譯系爭和解書第3條約定：「除乙（即上訴人丙
    ○○）、丙（即上訴人戊○○）有違反本和解條件之情形外
    ，甲方（即被上訴人）不得就本案再對乙、丙方提出任何刑
    事告訴，或為民事上損害賠償之請求。」等語，即乙或丙方
    之上訴人任何1人有違反系爭和解契約情事者，被上訴人即
    得提出刑事告訴，並未限制被上訴人僅得就違約1人提出刑
    事告訴。且依刑法第239條規定之通姦、相姦罪須告訴乃論
    。而告訴乃論之罪，對於共犯之一人告訴或撤回告訴者，其
    效力及於其他共犯，刑事訴訟法第239條定有明文。是以基
    於告訴不可分之原則，被上訴人對上訴人其中1人提出通姦
    或相姦之告訴，其效力均及於另1人，非被上訴人得選擇性
    對通姦者、相姦者1人提出告訴。因此系爭和解書第3條約定
    ，僅須上訴人中之1人有違反和解條件之情事，被上訴人即
    得提起刑事告訴至明。丙○○雖另主張被上訴人於提出告訴
    後，應依刑事訴訟法第239條後段規定撤回對丙○○之告訴
    而未撤回，亦構成給付不能云云。惟系爭和解契約並未約定
    被上訴人於此情形有對其中1人撤回告訴之義務，參以上訴
    人為系爭本票之共同發票人，有被上訴人提出系爭本票為證
    （見原審卷第33頁至第34頁），亦即丙○○有擔保戊○○清
    償前揭給付之意思至明，則戊○○違約未給付賠償款時，丙
    ○○本有給付該票款之義務，則丙○○未擔保戊○○所負債
    務獲償，亦構成違約之情事，被上訴人據以提出告訴，難謂
    有違反系爭和解書第3條之約定。
  (四)另刑法第239條之罪，經配偶縱容或有宥恕者，不得告訴，
    刑法第245條第2項定有明文。又該規定之縱容與宥恕，其不
    得告訴之範圍相同，如有告訴權人對於共犯中一人宥恕，依
    告訴不可分原則，對於其他共犯，自亦不得告訴(司法院院
    字第2261號解釋意旨參照)。本件被上訴人已就上訴人妨害
    家庭刑事案件協議達成系爭和解契約。是以被上訴人既於案
    發後本於自由意思同意和解，並簽立以放棄其告訴權作為和
    解條件之和解書，顯有接受補償以宥恕上訴人通、相姦行為
    之意思。因此，本件被上訴人雖以上訴人未依系爭和解契約
    如期清償賠償而提出告訴，亦經桃園地檢署以被上訴人已簽
    立系爭和解書而有宥恕之意，不得告訴為由，以98年度偵字
    第9334號不起訴處分在案，有該不起訴處分書在卷可參（見
    本院卷第71頁至第73頁)。是以上訴人已因系爭和解書之簽
    署而無受刑事罪責相繩之虞。上訴人未依約清償被上訴人賠
    償款，反以被上訴人提出刑事告訴，遽指違約並請求被上訴
    人返還賠償之金錢及系爭本票，殊屬無據，附此敘明。
  (五)綜上，戊○○未依系爭和解契約第2條約定給付被上訴人賠
    償款，被上訴人據以提出刑事告訴，並無違反系爭和解契約
    第3條約定之情事。上訴人以被上訴人違反系爭和解契約第3
    條不作為義務，認有給付不能情事，並據以解除系爭和解契
    約，請求返還已給付之賠償金及系爭本票，要屬無據，不應
    准許。
六、綜上所述，上訴人主張被上訴人有給付不能情事，不足為採
    。是則上訴人執此主張解除契約云云，自屬無據。從而，上
    訴人本於民法第259條第1款、第2款規定請求被上訴人返還
    戊○○10萬5,930元及系爭本票，返還丙○○90萬元，均為
    無理由，不應准許。原審為上訴人敗訴之判決，並無不合。
    上訴意旨指摘原判決不當，求予廢棄改判，為無理由，應予
    駁回。另上訴人追加請求前揭10萬5,930元、90萬元自起訴
    狀繕本送達翌日即起至清償日止按週年利率百分之五之遲延
    利息，亦無理由，應併駁回。
七、本件事證已明，兩造其餘攻擊防禦方法及未經援用之證據，
    經本院審酌後，核與本件之結論，不生影響，爰不一一贅述
    ，附此敘明。
八、據上論結，本件上訴及追加之訴均為無理由，依民事訴訟法
    第449條第1項、第78條、第85條第1項前段，判決如主文。
中    華    民    國    99    年    6     月    1    日
                    民事第八庭
                        審判長法  官 劉勝吉
                              法  官 連正義
                              法  官 蘇芹英
正本係照原本作成。
如不服本判決，應於收受送達後20日內向本院提出上訴書狀，其
未表明上訴理由者，應於提出上訴後20日內向本院補提理由書狀
（均須按他造當事人之人數附繕本）上訴時應提出委任律師或具
有律師資格之人之委任狀；委任有律師資格者，另應附具律師資
格證書及釋明委任人與受任人有民事訴訟法第466條之1第1項但
書或第2項（詳附註）所定關係之釋明文書影本。

中    華    民    國    99    年    6     月    1     日
                              書記官 林初枝
附註：
民事訴訟法第466條之1（第1項、第2項）：
對於第二審判決上訴，上訴人應委任律師為訴訟代理人。但上訴
人或其他法定代理人具有律師資格者，不在此限。
上訴人之配偶、三親等內之血親、二親等內之姻親，或上訴人為
法人、中央或地方機關時，其所屬專任人員具有律師資格並經法
院認為適當者，亦得為第三審訴訟代理人。

司法院資訊處製作；財團法人民間司法改革基金會備份。
